【裁判字號】    97,家訴,128
【裁判日期】    980409
【裁判案由】    分割遺產
【裁判全文】
臺灣板橋地方法院民事判決             97年度家訴字第128號
原      告  辛○○
            甲○○
                        樓
            己○○
            黃○○
            Ｋ○○
            Ｆ○○
            Ｄ○○
            Ｅ○○
            Ｂ○○
            Ｉ○○
            Ｃ○○
                        之1
            Ｈ○○
            亥○○
            戌○○
            酉○○
            申○○
            天○○
            寅○○
            午○○
            未○○
            宇○○
            巳○○
                        樓
            子○○
            庚○○
            卯○○○
共      同
訴訟代理人  凌見臣律師
複代理人    玄○○
被      告  戊○○
            地○○
            丁○○    即李長.
            宙○○    即李長.
            乙○○    即李長.
            丙○○    即李長.
            丑○○○
            癸○○    即李秀.
            壬○○    即李秀.
            Ａ○○    即賴陳.
            Ｊ○○    即賴陳.
            Ｇ○○    即賴陳.
            辰○○
                        之3.
上列當事人間請求分割遺產事件，本院於中華民國98年3 月26日
言詞辯論終結，判決如下：
    主    文
准將被繼承人李春福所留遺產即本院提存所96年度存字第2861號
提存款新台幣貳仟肆佰陸拾柒萬零肆佰零肆元暨其利息及96年度
存字第4549號提存款捌佰伍拾陸萬壹仟捌佰參拾元暨其利息，由
兩造各自依附表一所示之應繼分比例取得。
訴訟費用由兩造各按附表一所示之比例負擔。
    事實及理由
一、本件被告等經合法通知，未於言詞辯論期日到場，核無民事
    訴訟法第386 條所列各款情形，爰依原告之聲請，由其一造
    辯論而為判決。
二、原告主張：
  (一)按「因遺產之繼承、分割、特留分或因遺產或其他因死亡而
    生效力之行為涉訟者，得由繼承開始時被繼承人住所地之法
    院管轄」民事訴訟法第18條第1 項之規定。經查被繼承人李
    春福最後之住所為台北縣蘆洲市○○路182 號，故鈞院自有
    管轄權，合先敘明。
  (二)被繼承人李春福於民國（下同）51年2 月26日死亡，兩造同
    為被繼承人李春福之共同繼承人，被繼承人李春福死亡後遺
    有臺北縣蘆洲市○○段0902、0904、0908、0909、0910、09
    11、0938地號土地7 筆，然上開土地經其他共有人依土地法
    第34條之1 規定處分上開土地，並以被繼承人李春福全體繼
    承人名義為提存物受取人，將上開土地處分所得扣除土地增
    值稅後分別以鈞院96年度存字第2861號提存金額新台幣（下
    同）2,470,404元及96年度存字第4549號提存金額8,561,830
    元整，總計33,232,234元依法分別提存。
  (三)按「繼承人自繼承開始時，除本法另有規定外，承受被繼承
    人財產上之一切權利、義務。但權利、義務專屬於被繼承人
    本身者不在此限」、「繼承人有數人時，在分割遺產前，各
    繼承人對於遺產全部為公同共有」民法第1148、1151條分別
    定有明文。查上開提存金為處分李春福遺產所得之對價，是
    依法即為李福春之遺產，由李福春全體繼承人公同共有之，
    亦即兩造公同共有。
  (四)惟被告辰○○業已於85年11月22日出境，音訊全無，原告苦
    無通知被告辰○○之途逕；又另被告戊○○、地○○、李長
    興、Ａ○○、Ｊ○○、Ｇ○○等人於原告要求協助領取上開
    提存物時，被告戊○○等人不配合繳付相關證明文件，致原
    告實無法依法領取上開提存物。
  (五)又被繼承人李春福之繼承系統表，如附表二所示，而兩造應
    按如附表一所示之應繼分比率繼承遺產，茲說明如下：被繼
    承人李春福之子女各由李國興、李國順、李長興、李棋楠、
    陳李粉繼承，則李國興、李國順、李長興、李棋楠、陳李粉
    各繼承1/5,即應持分比為各為1/5 ：
    (1)李國興於63年死亡, 則持分1/5 由李廷儀、李良池、戊
       ○○、己○○、黃○○、蘇李龍匙等6 人繼承, 各繼承1/6
       ，則應各繼承持分1/30
      (A)李廷儀於44年死亡, 則由李廷儀持分1/30由辛○○、
          甲○○等2 人各繼承1/2,則應各繼承持分1/60
      (B)李良池於84年死亡, 則李良池1/30, 由戊○○、己○
          ○、鄭龍疑、蘇李龍匙繼承等4 人繼承，各繼承1/4,
          則應各繼承1/120,則戊○○、己○○、黃○○、蘇李
          龍匙各總持分為5/120(即1/30+1/120)
      (C)蘇李龍匙於93年死亡, 則蘇李龍匙持分5/120 由Ｋ○
          ○、蘇安石、Ｂ○○、Ｉ○○、Ｃ○○、Ｄ○○、Ｈ
          ○○等7人各繼承1/7,則應各繼承持分5/840
       (d)蘇安石於93年死亡, 則蘇安石持分5/840 由Ｆ○○、
          Ｅ○○等2 人各繼承1/2,則應各繼承持分5/1680
    (2)李國順於82年3月20日死亡：
       則李國順應繼承1/5 部分, 由李長興、李棋楠、陳李粉
       繼承, 則李長興、李棋楠、陳李粉繼承應各繼承1/3,即
       各繼承持分1/15,即應持分比為各4/15
       計算式→原繼承李春福部分=1/5
       繼承李國順部分 =1/5*1/3=1/15
       總繼承持分=1/5+1/15=4/15
    (3)李棋楠於94年死亡
       則李棋楠應繼承持分4/15由李長興繼承
       則李長興總持分為4/15+4/15=8/15
    (4)李長興於97年死亡, 則李長興總持分8/15由丁○○、宙
       ○○、李村技、丙○○、丑○○○、李秀梅等6 人繼承,
       各繼承1/6,則各總繼承持分8/90
    (5)李秀梅於97年死亡, 則李秀梅繼承持分8/90, 由癸○○
       、壬○○等2人各繼承1/2,則各總繼承持分4/90
   （6)陳李粉於84年死亡, 則陳李粉應繼承持分4/15由陳溪泉
       之 子女、陳阿村之子女、未○○、賴陳隊、宇○○、巳
       ○○、辰○○、陳荳等8 人各繼承1/8,則各總繼承持分
       4/120
       (a)陳溪泉子女有亥○○、戌○○、酉○○、申○○等4
          人各繼承1/120
       (b)陳阿村子女有午○○、天○○、寅○○、地○○等4
          人各繼承1/120
       (c)賴陳隊於96年死亡, 則由Ａ○○、賴美代之子女Ｊ○
          ○、Ｇ○○等3 人分別繼承各1/2,則Ａ○○應繼承持
          分為4/240, Ｊ ○○、Ｇ○○應繼承持分各為4/480
       (d)陳荳於93年死亡, 則陳荳之繼承持分4/120 由子○○
          、庚○○、卯○○○等3 人各繼承1/3,則繼承持分為
          各4/360
  (六)綜上所述，原告依民法第1164條定請求分割遺產。並聲明：
    (1)被繼承人李春福所留遺產即本院提存所96年度存字第2861
      號提存款新台幣24,670,404元暨其利息及96年度存字第
      4549號提存款8,561,830 元暨其利息，准由兩造各自依附
      表一所示之應繼分比例取得。(2)訴訟費用由被告負擔。
三、被告方面：被告經合法通知未於言詞辯論期日到場，亦未提
    出書狀作何聲明或陳述。
四、原告主張兩造之被繼承人李春福於51年2 月26日死亡，兩造
    同為被繼承人李春福之共同繼承人，被繼承人李春福死亡後
    遺有臺北縣蘆洲市○○段0902、0904、0908、0909、0910、
    0911、0938地號土地7筆，然上開土地經其他共有人依土地
    法第34條之1 規定處分上開土地，並以被繼承人李春福全體
    繼承人名義為提存物受取人，將上開土地處分所得扣除土地
    增值稅後，分別以本院96年度存字第2861號提存金額新台幣
    2,470,404 元及96年度存字第4549號提存金額8,561,830 元
    ，總計33,232,234元依法分別提存。惟被告辰○○業已於85
    年11月22日出境，音訊全無，原告苦無通知被告辰○○之途
    逕；又另被告戊○○、地○○、李長興、Ａ○○、Ｊ○○、
    Ｇ○○等人於原告要求協助領取上開提存物時，被告戊○○
    等人不配合繳付相關證明文件，致原告實無法依法領取上開
    提存物。及被繼承人李春福之繼承系統表，如附表二所示，
    而兩造應按如附表一所示之應繼分比率繼承遺產等情，有原
    告提出被繼承人李春福之繼承系統表、應繼承持分計算式說
    明、被繼承人李春福之除戶戶籍謄本、兩造之戶籍謄本、遺
    產稅免稅證明單書影本、本院96年度存字第2861號提存書影
    本、本院96年度存字第4549號提存書影本、持分計算表等件
    為證，而被告等受合法通知未到場，復均未提出書狀答辯以
    供本院斟酌。是本院綜上事證，自堪信原告主張之事實為真
    正。
五、按繼承人有數人時，在分割遺產前，各繼承人對於遺產全部
    為公同共有；繼承人得隨時請求分割遺產，但法律另有規定
    或契約另有訂定者，不在此限，民法第1151條、第1164條分
    別定有明文。又繼承人欲終止其間之公同共有關係，惟有以
    分割遺產之方式為之。將遺產之公同共有關係終止改為分別
    共有關係，性質上屬分割遺產方法之一，亦有最高法院82年
    台上字第748 號判決可供參照。兩造間就遺產並無不能分割
    之約定，又無法協議分割，則依前開法條規定，原告訴請將
    遺產分割，於法當屬有據。爰將被繼承人之遺產即如附表一
    所示之存款暨其利息，按兩造如附表一所示之應繼分比例予
    以分割為分別共有。是原告所為如訴之聲明之請求，為有理
    由，自應予准許。
六、訴訟費用負擔：末按因共有物分割、經界或其他性質上類似
    之事件涉訟，由敗訴當事人負擔訴訟費用顯失公平者，法院
    得酌量情形，命勝訴之當事人負擔其一部。民事訴訟法第80
    條之1 定有明文。本件兩造既因本件遺產分割而均蒙其利，
    且由被告負擔訴訟費用顯失公平，本院因認為本件訴訟費用
    應由兩造按應繼分比例負擔，始為公平，附予敘明。
中    華    民    國    98    年    4     月    9     日
                  家事法庭  法  官  林春長
以上正本係照原本作成
如對本判決上訴，須於判決送達後20日內向本院提出上訴狀
中    華    民    國    98    年    4     月    9     日
                            書記官  高小婷


司法院資訊處製作；財團法人民間司法改革基金會備份。
